【裁判字號】    98,上訴,2426
【裁判日期】    990211
【裁判案由】    公共危險等
【裁判全文】
臺灣高等法院臺中分院刑事判決        98年度上訴字第2426號
上  訴  人  臺灣臺中地方法院檢察署檢察官
被      告  丁○○
指定辯護人  本院公設辯護人丙○○
上列上訴人因被告公共危險案件，不服臺灣臺中地方法院98年度
訴字第2095號中華民國98年9月29日第一審判決（起訴案號：臺
灣臺中地方法院檢察署98年度偵字第11255號），提起上訴，本
院判決如下：
    主  文
上訴駁回。
    事  實
一、丁○○前於民國89年間，即因失眠、妄想狀態，經送醫診斷
    患有情感性精神疾病。丁○○因病識感不佳，而不規則就醫
    ，症狀起起伏伏。嗣因另案詐欺罪遭判處有期徒刑3月，即
    將入監服刑，竟因壓力導致情感性精神疾病發作，於98年4
    月30日晚上11時35分許，情緒一時失控，在其向乙○○所承
    租位於臺中市○○路205號之住宅內（其住居4樓），先自該
    住宅3樓至4樓樓梯間之窗戶，將廢紙等垃圾丟至該住宅之2
    樓旁、獨立於建築物本體外之他人所有物之遮雨棚上，而居
    住上開住宅3樓之張英豪於聽聞上開丟擲垃圾在遮雨棚上所
    發出之聲響後，即上樓制止丁○○，惟丁○○不予理會，張
    英豪只得返回屋內，嗣丁○○竟基於放火燒燬建築物以外之
    他人所有物遮雨棚之犯意，持其所有之打火機點燃資料紙張
    後，再將該燃燒中之紙類資料擲向該遮雨棚上，而引燃先前
    丟擲在遮雨棚上之垃圾，致使該引燃之紙張接觸到該遮雨棚
    上之垃圾後，垃圾隨即起火燃燒，使該遮雨棚因高溫燃燒融
    化變形而燒燬。且因該遮雨棚係與兩旁建築物相互鄰接，並
    與外牆上之窗戶及空調設備甚為接近，將有可能延燒鄰近住
    戶，已致生公共危險。而張英豪因發現丁○○仍由前開窗戶
    丟下燃燒之紙張，且由窗戶旁目擊該遮雨棚已冒煙起火燃燒
    ，即下樓注視燃燒情形，並通知住戶及房東乙○○。嗣因丁
    ○○自行至4樓之公廁取水，並由前開窗戶朝2樓遮雨棚澆下
    滅火，幸火勢僅燒燬該遮雨棚，未再延燒。而警方經據報前
    往現場處理，當場查獲丁○○，並於98年5月1日凌晨零時許
    ，在丁○○之上開住處扣得其所有供犯罪所用之打火機1個
    。（丁○○另涉恐嚇危害安全罪部分，蒞庭檢察官陳明非上
    訴範圍，業已確定）
二、案經臺中市警察局第六分局報請臺灣臺中地方法院檢察署檢
    察官偵查起訴。
    理    由
壹、證據能力方面
一、按被告以外之人於偵查中向檢察官所為之陳述，除顯有不可
    信之情況者外，得為證據，刑事訴訟法第159條之1第2項定
    有明文。故被告以外之人於偵查中向檢察官所為之陳述，其
    性質要屬傳聞證據，但依該項立法理由之說明，現階段刑事
    訴訟法規定檢察官代表國家偵查犯罪、實施公訴，依法其有
    訊問被告、證人及鑑定人之權，證人、鑑定人且須具結，而
    實務運作時，偵查中檢察官向被告以外之人所取得之陳述，
    原則上均遵守法律規定，不致違法取供，其可信性極高，為
    兼顧理論與實務，在除顯有不可信之情況者外，被告以外之
    人於偵查中向檢察官所為之陳述，得為證據。所謂「顯有不
    可信之情況」，係指陳述是否出於供述者之真意，有無違法
    取供情事之信用性而言，故應就偵查筆錄製作之原因、過程
    及其功能等加以觀察其信用性，據以判斷該項陳述是否有顯
    不可信之情況，並非對其陳述內容之證明力如何加以論斷（
    最高法院94年度臺上字第62 9號判決意旨參照）。證人張英
    豪、乙○○於偵查中向檢察官所為之陳述，業經檢察官諭知
    具結之義務及偽證之處罰後具結，且檢察官亦無何違法取供
    之顯不可信之情況，依上開規定，自有證據能力。
二、復按除顯有不可信之情況外，從事業務之人於業務上或通常
    業務過程所須製作之紀錄文書、證明文書，亦得為證據，刑
    事訴訟法第159條之4第2款定有明文。查卷內之大里仁愛醫
    院98年6月30日仁總字第098060100號函附被告之病歷資料表
    、中華民國身心障礙手冊1份，均係從事業務之人於業務上
    所製作之紀錄文書或證明文書，與其責任、信譽攸關，若有
    錯誤、虛偽，該從事業務之人可能因此擔負刑事及行政責任
    ，且該等文書經常處於可能受公開檢查之狀態，其正確性及
    真實之保障極高，故並無顯有不可信之情況，依上開規定，
    自得為證據。
三、又按被告以外之人於審判外之陳述，雖不符刑事訴訟法第15
    9條之1至第159條之4之規定，而經當事人於審判程序同意作
    為證據，法院審酌該言詞陳述或書面陳述作成時之情況，認
    為適當者，亦得為證據。當事人、代理人或辯護人於法院調
    查證據時，知有第159條第1項不得為證據之情形，而未於言
    詞辯論終結前聲明異議者，視為有前項之同意，刑事訴訟法
    第159條之5第1項定有明文。證人張英豪、乙○○於警詢之
    陳述，雖屬審判外之陳述，惟被告及其辯護人、檢察官對於
    上開陳述之證據能力均不爭執，即同意有證據能力，依上開
    規定，自有證據能力。
貳、實體方面
一、訊據被告丁○○矢口否認有何放火燒燬遮雨棚之犯行，辯稱
    ：其是在廁所燒其自己的病歷，不曉得為何會跑到窗戶旁邊
    燒，其因為怕燒到房子，才把它丟到外面，且張英豪看到時
    ，其已經主動在滅火，有澆熄火苗，其並非蓄意放火云云。
    然查：
(一)、上開犯罪事實，業據證人張英豪、乙○○於警詢、偵查中及
    原審審理時證述綦詳，並有照片8張、房屋租賃契約書影本1
    份、警員繪製之現場簡圖1份附於警卷可稽，復有扣案之打
    火機1個可資佐證。而證人張英豪業於原審審理時證稱：「
    （98年4月30日當天，你在你承租的大樓裡面有無見到被告
    ？）有。當時是晚上，我在大樓3至4樓樓梯間，因為當時我
    聽到4樓有丟垃圾下來的聲音，因為聲音持續很久，我想出
    來告訴樓上不要丟垃圾在遮雨棚上。而且之前我就有常聽到
    垃圾丟下來的聲音，我住在窗戶旁的房間，離遮雨棚很近，
    因為我的樓上只有3樓通往4樓的樓梯間有氣窗，所以我認為
    是4樓從該氣窗丟的，所以才想到樓梯間去制止他」、「（
    當時除了聽到垃圾丟下來的聲音外，尚有何其他發現？）第
    一次的時候，我只有聽到丟垃圾的聲音，然後我到3至4樓間
    的氣窗去等候，就看到被告從4樓要走下來，他的手上拿著
    一個抽屜，裡面有像紙一樣的東西。然後我告訴被告說，房
    東太太說不要這樣丟東西，不然會環境會很差，被告說他會
    跟房東太太講，要我不要管。然後被告就走回去4樓的廁所
    ，我就先回我的房間」、「（在你制止被告以後，被告就沒
    有再繼續丟東西下來了嗎？）我還是有繼續聽到丟東西下來
    的聲音，而且我從我的窗戶有看到火光，而且已經開始冒煙
    了。我從我房間的窗戶探頭出去看，看見遮雨棚上紙張已經
    冒煙，遮雨棚上也已經起火了。事後我從1樓往上看，看到
    遮雨棚上都在冒火。然後我到樓下提醒1樓的人注意，遮雨
    棚已經開始著火了，然後我請1樓的住戶打電話給房東太太
    ，並且通知我在1樓開美髮店的弟弟，要他趕快過來看一下
    ，我怕火會燒到他的美髮店。然後我就在1樓等房東太太」
    、「（你在發現遮雨棚著火，有無再上到4樓找被告？）沒
    有。我一直待在1樓。然後我有看到被告從3至4樓的樓梯間
    的氣窗潑水下來試圖滅火。後來因為紙張燒完，沒有東西可
    以再燃燒了，所以火就慢慢熄掉了，在我還沒有下樓之前，
    才剛看到火光，就有注意到3至4樓間的氣窗已經有潑水下來
    。當時也是被告在潑水，但是我並沒有看到被告是用何容器
    裝水滅火」等語明確，足見被告確係故意用紙類資料點燃火
    苗丟置在遮雨棚上，嗣於遮雨棚起火燃燒後始為潑水滅火之
    行為。又依警卷所附現場照片編號圖4所示（警卷第25頁）
    ，該遮雨棚處有報紙、廣告單、紙箱、便當盒、塑膠袋等易
    燃物品置於其上，而被告於原審審理時復自承已有多次將報
    紙、餐盒丟置於遮雨棚上，則其對於該遮雨棚上有易燃物品
    應有相當之認識，竟仍將已點燃之紙類資料丟置在遮雨棚上
    ，被告對於此一行為將引燃遮雨棚上棄置之易燃物，進而燒
    燬該遮雨棚，其自有直接故意甚明。
(二)、又證人張英豪於原審審理時復證稱：「（火熄滅，有無查看
    遮雨棚受損的狀況？）有。因為遮雨棚是塑膠做的，燃燒後
    變形往下凹陷，顏色也有改變。旁邊也有被燻黑的痕跡」等
    語；及證人乙○○亦於原審審理時證稱：「（遮雨棚是何人
    蓋的？）是我蓋的。因為房屋是我的。蓋遮雨棚是為了大樓
    出入的時候，不會被雨潑到」、「（98年4月30日當天有無
    發現你的遮雨棚被燒燬？）有。當天就看到了，當時我到現
    場時看到遮雨棚的火已經熄滅了，遮雨棚已經凹陷變形，塑
    膠已經熔化變形」、「（〈提示警卷照片編號4〉這是否為
    你蓋的遮雨棚？）是的」、「（遮雨棚約多寬？）約5尺左
    右。兩邊相鄰的就是大樓，與鄰近住家的窗戶也都很接近。
    鄰近的牆壁上也有冷氣的室外機」、「（〈請提示警卷現場
    示意圖〉現場是否如警察繪製？）是的」、「（該圖左邊有
    無房屋？）有。遮雨棚是在兩棟大樓之間，是連結兩棟大樓
    。照片上的冷氣室外機是我們大樓住戶自己裝的。這樓梯是
    我們大樓自己獨用的。」、「（隔壁棟建築的樓梯是在何處
    ？）是在他們自己的建築物內。」等語，顯見本案塑膠材質
    之遮雨棚確實因被告之放火行為而致融化變形往下凹陷，已
    達燒燬之程度。
(三)、再者，依證人乙○○前開證述，該遮雨棚係建於建築物外之
    兩棟住宅之間，用途係供出入大樓遮雨之用，且依警卷所附
    警員余松霖所繪製之現場圖（警卷第22頁）及現場照片（警
    卷第23頁圖1及圖2、第25頁圖4）所示，本案中之遮雨棚係
    建置於住宅外之兩棟大樓間之防火巷內之2樓高度，雖與住
    宅本體連接，其下方並為住宅之出入口，然性質上仍應係屬
    住宅以外之物，且本件被告係以紙類資料燃燒後丟棄在遮雨
    棚上，遮雨棚為塑膠材質，其上雖有易燃之報紙等物，惟以
    本案遮雨棚燃燒後雖有融化變形之情形，且證人張英豪證稱
    ：在其還沒有下樓之前，才剛看到火光，就有注意到被告從
    3至4樓間的氣窗潑水下來，且其發現遮雨棚著火後，並未再
    上樓找被告等語，則衡諸被告於點燃火苗後隨即潑水滅火，
    且燃燒過程僅有被告1人潑水滅火，在被告1人所潑澆之水量
    有限之情況下，尚無延燒於住宅，僅有遮雨棚融化變形等情
    形，可見被告自始應無燒燬住宅之主觀犯意，其當僅有要燒
    燬住宅以外之他人所有物即遮雨棚之犯意甚明。
(四)、綜上所述，被告確有放火燒燬屬住宅以外之他人所有物即遮
    雨棚之故意與犯行，其所辯無非卸飾之詞，不足採信，事證
    明確，其犯行洵堪認定。
二、核被告所為，係犯刑法第175條第1項之放火燒燬住宅以外之
    他人所有物罪。公訴人雖認被告所為係犯刑法第173條第3項
    、第1項之放火燒燬現供人使用之住宅未遂罪嫌云云，然被
    告所燒燬之遮雨棚應為住宅以外之他人所有物，且被告應無
    放火燒燬住宅之故意，已如前述，是公訴意旨尚有未洽，惟
    基本社會事實相同，爰依法變更起訴法條。另被告先前患有
    失眠、妄想狀態、躁症、情感性精神疾病，此有大里仁愛醫
    院98年6月30日仁總字第098060100號函附被告之病歷資料表
    、中華民國身心障礙手冊附於原審卷可憑，且被告因前述疾
    病而有情緒起伏大等病症，是被告長期受其病情影響，已難
    期與常人之是非判斷能力相符；復經原審依職權送被告至行
    政院衛生署草屯療養院進行精神鑑定結果，認「蘇員罹患情
    感性精神病多年，且未有規則完整之治療，現實感不佳，本
    院推估在犯行當時，蘇員對於外界事務之知覺理會與判斷作
    用，以及自由決定意思之能力，應已較普通人之平均程度顯
    然減退，鑑定認為蘇員犯行當時因精神障礙或其他心智缺陷
    ，至其辨識行為違法或依其辨識而行為之能力顯著減低，建
    議應儘速安排蘇員接受完整之精神科治療」等語，有行政院
    衛生署草屯療養院98年8月18日草療精字第5443號函覆之精
    神鑑定報告書1份附於原審卷可按，是被告於行為當時，確
    因精神障礙致其辨識行為違法或依其辨識而行為之能力，顯
    著減低，爰依刑法第19條第2項之規定減輕其刑。
三、原審認被告罪證明確，適用刑事訴訟法第300條、刑法第175
    條第1項、第19條第2項之規定，予以論罪科刑，並審酌被告
    因受精神疾病影響，易生幻覺而致情緒失控，竟而點火引燃
    紙類燒燬他人所有之遮雨棚，影響公共安全甚鉅，暨其素行
    、智識、犯罪手段、造成災害尚輕，及其犯後態度等一切情
    狀，就該罪行部分量處有期徒刑10月；並說明扣案之打火機
    1個，係被告所有供犯罪所用之物，應依刑法第38條第1項第
    2款之規定宣告沒收。復說明我國刑法採刑罰與保安處分雙
    軌制度，在刑罰之外，特設保安處分專章，對於具有犯罪危
    險性者施以矯正、教育、治療等適當處分，以防止其再犯而
    危害社會安全。刑法第87條之監護處分，性質上有「監禁」
    與保護之雙重意義，一方面使受處分人與社會隔離，以免危
    害社會；他方面給予適當治療，使其回歸社會生活。依刑法
    第19條第2項減輕其刑者，法院衡酌行為人之危險性，認為
    有危害公安之虞，為達到防衛社會之目的，有對其採取隔離
    、保護與治療措施之必要，得一併宣告監護處分（最高法院
    98 年度臺上字第1482號判決意旨參照），而經審酌被告為
    本案犯行雖有辨識行為違法能力減低之情形，惟對被告施以
    精神疾病治療，尚非一定要對被告宣告同時具有監禁性質之
    監護處分，被告仍得自行持續接受精神治療，且經執行本件
    所宣告之刑，應亦能對被告產生警惕作用等情，認本件尚無
    對被告宣告令入相當處所，施以監護必要。核其認事用法並
    無違誤，量刑亦稱妥適。檢察官上訴意旨略以：被告放火燒
    燬之遮雨棚，位於大樓出入口之上方，如果遮雨棚燒出洞的
    話，會直接影響到大樓住戶之出入，如果遮雨棚往旁邊燒的
    話，會影響到大樓的本體，業據證人張英豪於原審審理時證
    述甚詳，並經證人乙○○證述：遮雨棚寬約5公尺左右，兩
    邊相鄰大樓，與鄰近的住家窗戶很接近，鄰近之牆壁上也有
    冷氣的室外機等語明確，足認上開遮雨棚與乙○○所有現供
    人使用住宅本體相連接，外觀上已合為一體，而增建遮雨棚
    之目的亦為長期供出入系爭住宅遮雨之用，應認該遮雨棚已
    附合成為系爭住宅之重要成分，屬於現供人使用住宅之一部
    分。參以被告為系爭住宅之住戶，應知悉該遮雨棚與系爭住
    宅相連接，放火燒燬該遮雨棚，火勢有極高可能延燒至住宅
    本體，然被告仍以打火機點燃紙張後，以該燃燒中之紙張擲
    向該遮雨棚之方式，引燃先前丟擲在遮雨棚上之垃圾，致使
    該遮雨棚因高溫燃燒融化變形。雖嗣後被告取水朝遮雨棚澆
    下滅火，使火勢未再延燒至住宅，然被告之行為已屬著手放
    火燒燬現供人使用之住宅，應論以刑法第173條第3項、第1
    項之罪，原判決認事用法尚嫌未洽，請求撤銷原判決，更為
    適法之判決等語。惟上開遮雨棚在性質上並非住宅之部分，
    且被告主觀上亦無放火燒燬現供人使用住宅之故意，業如前
    述，自難對被告論以刑法第173條第3項、第1項之罪。是檢
    察官之上訴經查為無理由，應予駁回。
據上論結，應依刑事訴訟法第368條，判決如主文。
本案經檢察官甲○○到庭執行職務。
中    華    民    國    99    年    2    月     11    日
            刑事第八庭  審判長法  官  羅  得  村
                              法  官  劉  榮  服
                              法  官  簡  源  希
以上正本證明與原本無異。
如不服本判決應於收受送達後十日內向本院提出上訴書狀，其未
敘述上訴之理由者，並得於提起上訴後十日內向本院補提理由書
（均須按他造當事人之人數附繕本）「切勿逕送上級法院」。
                              書記官  陳  俞  豪
中    華    民    國    99    年    2    月     11    日
附錄論罪科刑法條：
刑法第175條第1項
放火燒燬前二條以外之他人所有物，致生公共危險者，處1年以
上7年以下有期徒刑。

司法院資訊處製作；財團法人民間司法改革基金會備份。
